【裁判字號】    98,訴,659
【裁判日期】    980526
【裁判案由】    強盜
【裁判全文】
臺灣彰化地方法院刑事判決               98年度訴字第659號
公  訴  人  臺灣彰化地方法院檢察署檢察官
被      告  乙○○
選任辯護人  蔡譯智律師
上列被告因家庭暴力罪之強盜案件，經檢察官提起公訴（98年度
偵字第2767號），本院判決如下：
    主  文
乙○○意圖為自己不法之所有，以強暴至使不能抗拒，而取他人
之物，累犯，處有期徒刑貳年拾月。
    犯罪事實
一、乙○○曾因傷害案件，經本院以95年度簡字第264 號判處有
    期徒刑3 月，於民國95年11月6 日確定，嗣經本院以96年度
    聲減字第1958號裁定減為有期徒刑1 月15日在案，後因減刑
    前已繳納易科罰金2 分之1 而免予執行，以96年7 月16日中
    華民國96年罪犯減刑條例施行日視為執行完畢之日。其係甲
    ○○之子，兩人間具有家庭暴力防制法第3 條第3 款之直系
    血親關係。於98年3 月18日17時45分許，在彰化縣埔鹽鄉○
    ○路59巷2 號前廣場，乙○○向甲○○索討新台幣（下同）
    200 元欲北上謀職未果，竟意圖為自己不法之所有，基於強
    盜之犯意，徒手以不法腕力將甲○○推倒在地，並單手以手
    肘壓制甲○○身體，以此強暴方法，至甲○○不能抗拒後，
    以另外一隻手伸入甲○○所著長褲右邊口袋內，強取甲○○
    所有之8,140 元，即逃離現場，並花用125 元。嗣於同日19
    時許，經警在彰化縣埔鹽鄉○○路53巷5 號前查獲，並在其
    身上起出剩餘之8,015 元。
二、案經甲○○訴由彰化縣警察局溪湖分局報告臺灣彰化地方法
    院檢察署檢察官偵查起訴。
    理  由
甲、證據能力部分：
    按被告以外之人於審判外之言詞或書面陳述，除法律有規定
    者外，不得作為證據，刑事訴訟法第159 條第1 項固定有明
    文。惟被告以外之人於審判外之陳述，雖不符第159 條之1
    至第159 條之4 之規定，而經當事人於審判程序同意作為證
    據，法院審酌該言詞陳述或書面陳述作成時之情況，認為適
    當者，亦得為證據；當事人、代理人或辯護人於法院調查證
    據時，知有第159 條第1 項不得為證據之情形，而未於言詞
    辯論終結前聲明異議者，視為有前項之同意，同法第159 條
    之5 定有明文。查本案於本院準備程序時，被告就本院下列
    所引被告以外之人於審判外之言詞或書面陳述陳述均同意作
    為證據，且迄至本院審理調查證據時亦未爭執上開證據之證
    據能力，本院審酌該等言詞陳述或書面陳述作成時之情況，
    並無非法取得等不適當之情形，且經本院於審判期日依法進
    行證據之調查、辯論，被告於訴訟上之程序權，已受保障，
    依刑事訴訟法第159 條之5 之規定，自有證據能力。
乙、實體方面：
一、上揭犯罪事實，業據被告乙○○迭於警偵訊、本院準備程序
    暨審理時坦承不諱（詳彰化縣警察局溪湖分局溪警分偵字第
    0980004593號刑案偵查卷宗【下簡稱警卷】第3 頁反面，臺
    灣彰化地方法院檢察署98年度偵字第2767號偵查卷宗第6 頁
    、本院98年4 月23日準備程序筆錄第2 頁、本院98年5 月13
    日審判筆錄第8 頁），核與告訴人甲○○於警詢及本院審理
    時（詳警卷第4 頁反面、本院98年5 月13日審判筆錄第3 頁
    至第5 頁）、目擊證人黃志銘於警詢時（詳警卷第7 頁反面
    ）證述之情節相符，並有告訴人甲○○出具之贓物認領保管
    單1 紙附卷可稽（詳警卷第11頁）。至公訴人固認被告係以
    徒手將告訴人甲○○頭部、手腳及身體壓制在地之強暴方式
    ，強取告訴人甲○○財物，然被告係單手以手肘壓制告訴人
    甲○○身體，並未壓制告訴人甲○○頭、腳，業據告訴人甲
    ○○陳明在卷（詳本院98年5 月13日審判筆錄第4 頁），且
    依經驗法則而論，欲以單手同時壓制他人之頭部、手腳及身
    體，誠屬不可能，是公訴人此部分所認，尚有誤會，附此敘
    明。
二、按搶奪與強盜雖同具不法得財之意思，然搶奪僅係乘人不備
    公然掠取，若施用強暴脅迫或他法，使被害人身體上或精神
    上處於不能抗拒之狀態而取其財物，或令其交付者，則為強
    盜；又強盜罪之所謂「不能抗拒」，係指行為人所為之強暴
    、脅迫等不法行為，就當時之具體事實，予以客觀之判斷，
    足使被害人身體上或精神上達於不能或顯難抗拒之程度而言
    ；無論被害人主觀上因自由意志遭壓抑而難以抗拒，或客觀
    上抗拒不了均屬之。且強盜罪所施用之強暴、脅迫手段，袛
    須足以壓抑被害人之抗拒，使其喪失意思自由為己足，縱令
    被害人無實際抗拒行為，仍於強盜罪之成立，不生影響（最
    高法院78年度臺上字第1091號、85年度臺上字第4634號、91
    年度臺上字第290 號、93年度臺上字第1166號、86年度臺上
    字第4503號判決意旨參照）。次按強盜罪之態樣包含強暴與
    脅迫，所謂強暴，係直接或間接對於人之身體施以暴力，以
    壓制被害人之抗拒之狀態而言；脅迫則係指行為人以威嚇之
    方法使被害人心理上產生恐懼，以達到至使不能抗拒之程度
    （最高法院94年度臺上字第7041號判決意旨參照）。查被告
    係徒手以不法腕力將告訴人甲○○推倒在地，並單手以手肘
    壓制告訴人甲○○身體，而後以另外一隻手伸入告訴人甲○
    ○所著長褲右邊口袋內，強取告訴人甲○○所有之8,140 元
    ，即逃離現場之事實，已如前述，則衡諸告訴人甲○○為一
    女子，遭被告推倒並以手肘壓制身體之際，客觀上已難再為
    反制抗拒，只得任由被告伸手入口袋拿取財物，告訴人甲○
    ○顯已達於不能抗拒之程度，自無疑義。
三、綜上所述，足徵被告上揭任意性自白與事實相符，堪予採信
    ，本案事證已臻明確，被告上揭犯行已堪認定，應依法論科
    。
四、按家庭暴力防治法所稱之家庭暴力，係指家庭成員間實施身
    體或精神上不法侵害之行為；所稱之家庭暴力罪，係指家庭
    成員間故意實施家庭暴力行為而成立其他法律所規定之犯罪
    ，家庭暴力防治法第2 條第1 、2 款分別定有明文。經查，
    被告係告訴人甲○○之子，已據被告及告訴人甲○○陳明在
    卷，亦即被告與告訴人甲○○間，具有直系血親關係，依家
    庭暴力防治法第3 條第3 款之規定，兩人存有家庭成員之關
    係。是核被告所為，係犯刑法第328 條第1 項之強盜罪，且
    屬於對家庭成員間實施身體上不法侵害之行為，自該當於家
    庭暴力防治法所稱之家庭暴力罪，惟因家庭暴力防治法對於
    家庭暴力罪並無科處刑罰之規定，故僅依刑法第328 條第1
    項之強盜罪予以論罪科刑。第查，被告曾因傷害案件，經本
    院以95年度簡字第264 號判處有期徒刑3 月，於95年11月6
    日確定，嗣經本院以96年度聲減字第1958號裁定減為有期徒
    刑1 月15日在案，後因減刑前已繳納易科罰金2 分之1 而免
    予執行，以96年7 月16日中華民國96年罪犯減刑條例施行日
    視為執行完畢之日（最高法院97年度台非字第569 號判決意
    旨參照），有臺灣高等法院被告前案紀錄表1 紙在卷可按，
    被告於受有期徒刑執行完畢後5 年內又故意再犯本案之罪，
    為累犯，應依刑法第47條第1 項規定，加重其刑。另按犯罪
    之情狀顯可憫恕，認科以最低度刑仍嫌過重者，得酌量減輕
    其刑，刑法第59條定有明文。又刑法第59條之酌量減輕其刑
    ，必須犯罪另有特殊之原因與環境等等，在客觀上足以引起
    一般同情，認為即予宣告法定低度刑期尤嫌過重者，始有其
    適用（最高法院28年上字第1064號、45年臺上字第1165號判
    例意旨參照）。本院審酌被告犯案時年僅21歲，年輕識淺、
    思慮不周，且被告年幼喪父、母親即告訴人甲○○忙於賺錢
    維持生計，致無力教育被告，亦據告訴人甲○○陳明在卷（
    詳本院98年5 月13日審判筆錄第4 頁），足認被告家庭功能
    欠缺，致其法治觀念薄弱，一時失慮始罹刑章，且強盜手法
    僅為將告訴人甲○○推倒在地，並以手肘壓制告訴人甲○○
    身體，手段尚非兇殘，亦未造成告訴人甲○○受傷，犯罪情
    節尚屬輕微，事後迭於警偵訊及本院審理時坦認犯行，勇於
    認罪，面對法律制裁，性格非屬不可教化，且告訴人甲○○
    亦表明願意原諒被告，並祈求從輕量刑（詳本院98年4 月23
    日準備程序筆錄第5 頁），另被告強盜取得之則物僅現金8,
    140 元，除花用少部分之125 元外，餘8,015 元已由告訴人
    甲○○領回，其強盜所得財物尚微，兼衡被告強盜財物之目
    的係欲北上謀職，復據被告及告訴人甲○○一致陳明在卷（
    詳本院98年5 月13日審判筆錄第3 頁、第7 頁），是被告手
    段雖屬不法，但其目的尚屬正當，其所犯強盜罪為法定本刑
    5 年以上有期徒刑之本罪，實屬情輕而法重，被告之惡性及
    其犯罪之情狀客觀上非無堪予憫恕之處，本院認即令處以法
    定最低刑度猶嫌過重，故依刑法第59條規定酌減其刑，並依
    法先加後減之。爰審酌被告與告訴人甲○○係母子關係，其
    向告訴人甲○○索討金錢未果，竟起意強盜，行為甚不可取
    ，惟參酌被告未傷害告訴人甲○○，所獲財物之價值非鉅，
    及犯罪後始終坦承犯行，其意甚誠，且獲得告訴人甲○○之
    原諒等一切情狀，認公訴人請求從重量處有期徒刑7 年，尚
    嫌過重，爰量處如主文所示之刑，以示懲儆。
據上論斷，應依刑事訴訟法第299 條第1 項，刑法第328 條第1
項、第47條第1 項、第59條，判決如主文。
本案經檢察官蔡明達到庭執行職務。
中    華    民    國    98    年    5     月    26    日
                  刑事第四庭  審判長  姚銘鴻
                                法官  葉明松
                                法官  游秀雯
以上正本證明與原本無異。
如不服本判決應於收受判決後10日內向本院提出上訴書狀，並應
敘述具體理由。其未敘述上訴理由者，應於上訴期間屆滿後20日
內向本院補提理由書 (均須按他造當事人之人數附繕本)「 切勿
逕送上級法院」。
告訴人或被害人對於判決如有不服具備理由請求檢察官上訴者，
其上訴期間之計算係以檢察官收受判決正本之日期為準。
中    華    民    國    98    年    5     月    26    日
                              書記官  謝志鑫
附錄本案論罪科刑法條全文：
中華民國刑法第328條
意圖為自己或第三人不法之所有，以強暴、脅迫、藥劑、催眠術
或他法，至使不能抗拒，而取他人之物或使其交付者，為強盜罪
，處5 年以上有期徒刑。
以前項方法得財產上不法之利益或使第三人得之者，亦同。
犯強盜罪因而致人於死者，處死刑、無期徒刑或10年以上有期徒
刑；致重傷者，處無期徒刑或7 年以上有期徒刑。
第 1 項及第 2 項之未遂犯罰之。
預備犯強盜罪者，處 1 年以下有期徒刑、拘役或 3 千元以下罰
金。


司法院資訊處製作；財團法人民間司法改革基金會備份。
